臺灣桃園地方法院民事判決　　　　　　　92年度家訴字第18號
原　　　告　丙○○
原　　　告　己○○
原　　　告　乙○○
原　　　告　丁○○
前四人共同
訴訟代理人　陳垚祥律師
　　　　　　李建賢律師
被　　　告　戊○○○
被　　　告　庚○○
被　　　告　辛○○
被　　　告　壬○○
前四人共同
訴訟代理人　宋嬅玲律師
上列當事人間請求履行契約等事件，本院於民國94年3月29日辯論
終結，判決如下：
    主    文
原告之訴及假執行之聲請均駁回。
訴訟費用由原告負擔。
    事    實
甲、原告方面：
一、聲明：(一)被告應連帶給付原告丙○○新台幣（下同）壹仟柒
    佰伍拾柒萬伍仟肆佰玖拾陸元，及自民國（下同）九十一年
    一月二十二日起至清償日止，按周年利率百分之五計算之利
    息；(二)被告應連帶給付原告己○○壹仟柒佰伍拾柒萬伍仟肆
    佰玖拾陸元，及自九十一年一月二十二日起至清償日止，按
    周年利率百分之五計算之利息；(三)被告應連帶給付原告乙○○壹仟柒佰伍拾柒萬伍仟肆佰玖拾陸元，及自九十一年一月
    二十二日起至清償日止，按周年利率百分之五計算之利息；
    (四)被告應連帶給付原告丁○○壹仟柒佰伍拾柒萬伍仟肆佰玖
    拾陸元，及自九十一年一月二十二日起至清償日止，按周年
    利率百分之五計算之利息；(五)訴訟費用由被告連帶負擔；(六)
    原告願供擔保，請准宣告假執行。
二、陳述略稱：
  (一)本件兩造被繼承人吳餘升於八十二年七月廿一日過世，就其
    生前遺產，原告就現金部分得為請求：
    (1)原告依八十二年十月一日之（原證七）協議書內容，本得
      各向被告連帶請求七百廿八萬一千三百七十一元。
    (2)又被告另有隱匿未報之現金收入：
      由「翰林龍門」之九十九戶購買戶「房地買賣契約書」
        查知，該工地房地尾款之銀行核撥貸款總額為二億五千
        七百五十三萬六千元，且依該工地所坐落中壢市○○段
        一七五、一六七之二等二筆地號土地抵押資料（原證十
        九），該九十九戶購買戶亦確有設定銀行貸款，故應屬
        吳餘升遺產之待收取債權「現金部分」。
      根據鈞院調取被告庚○○帳戶存款資料及「中原國寶皇
        家特區」所坐落中壢市○○○○段一０四二地號土地抵
        押資料（見原證十八）比對可知，計有十一戶購買戶貸
        款尾款共二千三百十七萬五千元存入庚○○之帳戶內，
        亦應屬吳餘升遺產之待收取債權「現金部分」（至於其
        餘十二戶購買戶之貸款尾款或購買金額仍有待調查）。
      故被告等自上揭二批工地所收取銀行所撥付貸款之全部
        金額應有在二億八千零七十一萬一千元以上，應屬「現
        金」部分，此觀（原證廿五）亦將「中原國寶金鑽特區
        」（見向國稅局所調出房地買賣合約書－原證廿七）之
        工地待收取合建分售土地款債權六一、一一０、九九０
        元列入即明。
    (3)若按被告承諾吳餘升遺產「現金部分」由原告四人、吳金
      蓮及被告戊○○○等六人分配，每人即可再分配四千六百
      七十八萬五千一百六十六元，惟原告仍以一千七百五十七
      萬五千四百九十六元為本件請求之金額，而其餘之金額，
      俟日後再另為請求或追加。
  (二)按（原證七）遺產分割協議書第十六項至第二十一項部分、
    向國稅局調取「吳餘升遺產稅申報書」所附八十二年十月（
    原證廿四）遺產分割協議書（三）遺留現金部分，以及八十
    二年十月十七日（原證四）之癸○○辦理吳餘升遺產中不動
    產繼承登記所製作遺產分割協議書，經地政機關要求補正現
    金之部分等記載可知，有關吳餘升遺產之「現金」部分，係
    由其女兒即原告等人、吳金蓮與其配偶即被告戊○○○繼承
    分配，並未含其子即被告辛○○、庚○○、壬○○等三人，
    故兩造即有「書面」協議吳餘升遺產之「現金」部分係由原
    告四人，吳金蓮及被告戊○○○繼承分配，不動產部分則由
    被告四人繼承分配，至為明確。
  (三)又兩造所協議之真正「遺產分割協議書」，若非（原證七）
    遺產分割協議書，即係（原證廿四）之遺產申報書所附遺產
    分割協議書；但絕非（原證四）遺產分割協議書：
    (1)前二份協議書（見原證七、廿四）皆由兩造在其上親自簽
      名，而後一份協議書（見原證四）係由癸○○為兩造簽名
      ，並非親自簽名；若係真正協議書，兩造又豈有可能不在
      其上親自簽名？
    (2)八十二年十月一日遺產分割協議書（見原證七）因僅記載
      遺產之現金部分，由原告四人、吳金蓮及被告戊○○○共
      六人繼承，未記載「遺產稅」及「吳餘升之債務」部分係
      如何負擔，故有其後「八十二年十月」某日再訂之遺產分
      割協議書（見原證廿四），並記載「嗣清償債務繳交繼承
      相關費用（遺產稅、登記規費．．．）後由繼承人．．．
      等協議分配之」，足見其時遺產稅因國稅局尚未核定，故
      僅能為上揭籠統之記載；故該二份均屬「真正遺產分割協
      議書」，且因前一份未記載「遺產稅」及「吳餘升之債務
      」應如何負擔，故再另為書立。
    (3)又按（原證廿五）之八十二年十二月廿二日「遺產稅調查
      報告書」之調查後「現金」部分為八七、八七七、四八０
      元，「死亡前未償債務」部分為六、八三六、九五三元、
      「應納遺產稅」部分為六一、二二五、五五三元，再以調
      查後「現金」扣除「應納遺產稅」及「死亡前未償債務」
      為一九、八一四、九七四元；若（原證廿四）之遺產分割
      協議書係屬「真正協議書」，惟依該協議書(三)之約定，且
      因無法協議分配（見原證五），自應平均分配，故由被告
      戊○○○、訴外人吳金蓮及原告等六人平均分配，原告等
      每人亦可分得「三、三０二、四九六元」，故原告等之前
      依八十二年十月一日協議書約定請求各「七百二十八萬一
      千三百七十一元」之部分予以減縮至上揭數額。
    (4)至於（原證四）遺產分割協議祇係癸○○辦理吳餘升遺產
      中之不動產部分繼承登記之用，並非真正協議書：
      按（原證廿三）八十二年九月廿五日「遺產稅申報書」
        之「申報現金」部分為七二、四九九、九五七元，「死
        亡前未償債務」部分為二０、九三七、九五三元（合約
        、證明書、已到期之拒付支票及未到期支票），「應納
        遺產稅」部分為四四、五八一、三九二元，再以「現金
        」扣除「應納遺產稅」及「死亡前未償債務」後為六、
        九八０、六一二元，而上揭金額顯與「八十二年十月十
        七日」之遺產分割協議書在最後補載之「現金」部分一
        百一十萬元不符；且該申報書「現金」部分亦載「平鎮
        農會龍岡分部」定存一百一十萬元（00－00000
        0－0000），並未記載該筆款項作為現金分配之用
        ，足見「八十二年十月十七日」協議書僅係辦理「不動
        產繼承登記」之用，並非真正協議書至明。況且該申報
        書記載「現金」為「七二、四九九、九五七元」，與被
        告戊○○○拿給癸○○製作「八十二年十月一日」遺產
        分割協議書之資料（見原證八），「現金」祇記載「七
        一、四０六、八五七元」，亦有所不同。
      再按證人即承辦吳餘升遺產稅申報之會計師甲○○於九
        十三年十二月三十日證稱「．．．核定的時間應該是八
        十三年二月，因為八十三年三月就有繳款書。參份遺產
        分割協議書的簽立時間，應該是遺產稅核定前的事情，
        但我沒有參與遺產分割的協議」、「（問：有關現金部
        分是原證二十三的小計部分柒仟貳佰肆拾玖萬玖仟玖佰
        伍拾柒元，是否就是這部分？）這包括存款及債權」、
        「（問：當時有無從現金扣掉遺產稅？）沒有，我們只
        算遺產淨額及總額以及估計大略的遺產稅額」、「我有
        問客戶是否要複查？但有跟客戶說必須要有新事證，客
        戶後來並沒有要求我再提出複查，而是照國稅局核定的
        金額繳稅」等語，足見國稅局係於八十三年二月間才有
        核定吳餘升遺產稅；且甲○○會計師在國稅局未核定前
        ，祇係計算遺產淨額及總額以及估計大概之遺產稅額，
        並未計算出現金扣除核定之遺產稅後之餘額。而被告等
        之陳稱及證人吳金蓮、徐勝田、徐勝坪等人之證述「於
        八十二年十月十七日有召開親屬會議，且有算出現金扣
        除遺產稅後為一百一十萬元」云云，皆有不實。又核定
        後之遺產稅額六一、二二五、五五三元（見原證一）與
        申報稅額四四、五八一、三九二元（見原證廿三）亦相
        差有一六、六四四、一五五元，被告等並未提出複查，
        亦足見國稅局所核定現金部分八七、八七七、四八○元
        ，扣除「核定後遺產稅」及「死亡前未償債務」後亦有
        一九、八一四、九七四元，又豈係被告等所稱一百一十
        萬元？故（原證四）所立遺產分割協議書，並非真正協
        議書，亦至明確。
  (四)有關書立（原證四）遺產分割協議書，以及（原證十）親屬
    會議同意書之經過：
    (1)因吳餘升過世時，丁○○、壬○○均尚未成年，依法須選
      任監護人，惟其時被告等與吳餘升之兄弟感情不睦，故不
      願被選任為監護人，故被告等轉向被告戊○○○之兄弟徐
      勝坪、徐勝田求助。
    (2)癸○○依被告戊○○○指示，而「八十二年十月十七日」
      之前一日先作成空白「親屬會議同意書」（見原證十）及
      「遺產分割協議書」後，於八十二年十月十七日再持往新
      竹縣湖口鄉之「徐勝坪」或「徐勝田」家中，由其等蓋章
      ，並有告知「親屬會議紀錄」僅係辦理不動產繼承登記之
      用；且亦告知丁○○、壬○○係未成年，須選任監護人，
      故「徐勝坪」等人祇純係依規定補充未成年之能力及完成
      不動產繼承登記而已；且兩造除戊○○○、辛○○外，其
      餘皆未在場，故事實上並未依法定程序召開，亦僅係為配
      合不動產繼承登記而已。
    (3)復依證人癸○○於九十一年七月五日證述「八十二年十月
      一日及八十二年十月十七日兩份遺產分割協議書，皆係其
      根據當事人提供資料所寫的。八十二年十月十七日的遺產
      分割協議書是根據八十二年十月一日的分割協議書所寫的
      ，上面名字皆係伊簽的，監護人的印鑑章是當事人自己蓋
      的，丙○○是她自己蓋的，其他人的印章印鑑證明皆是戊○○○交給伊蓋上，且兩造及監護人都沒有在場，當初送
      件至地政機關時只有不動產及汽車的部分，並沒有包括現
      金，後來電話通知補正；伊將遺產清單內之一個戶頭拿出
      來分配，現金是事後才加上去」等語。
    (4)再觀（原證四）遺產分割協議書計有三頁半，且從每頁左
      右兩端及頁與頁間所蓋之騎縫章，皆按「徐偉榮」、「徐
      丹宏」、「徐勝坪」、「徐勝田」、「徐丹和」、「戊○○○」、「辛○○」、「己○○」、「吳金蓮」、「乙○○」、「丁○○」、「壬○○」、「庚○○」、「丙○○
      」之順序蓋上印文，顯見癸○○係先寫好七至八份之空白
      「親屬會議同意書」（見原證十）及「遺產分割協議書」
      ，再由被告戊○○○、辛○○帶路，先至新竹縣湖口鄉，
      由「徐偉榮」、「徐丹宏」、「徐勝坪」、「徐勝田」、
      「徐丹和」等五人分別蓋其印鑑在上揭文件上；且「徐詹
      四妹」、「徐矞鳶」亦在該「紀錄」之「三、親屬會議成
      員」欄上蓋上印文。嗣即返家將其中四份已蓋妥印文之「
      親屬會議同意書」（見原證十），分別填上上揭七人之姓
      名及在該「同意書」再加上「紀錄」二字；且癸○○再將
      已蓋妥「徐偉榮」等五人印文之「遺產分割協議書」至桃
      園縣中壢市被告「戊○○○」家，由被告戊○○○將其及
      其所保管之印鑑，即「戊○○○」、「庚○○」、「吳金
      蓮」、「辛○○」、「己○○」、「乙○○」、「丁○○
      」等印鑑亦蓋在上揭文件上；其後再拿回家中由其妻即「
      丙○○」親自蓋上，益見「徐勝田」等七人在該「紀錄」
      及「協議書」蓋上印文時，除被告戊○○○、辛○○外，
      其餘兩造並未在場。
    (5)又按該「協議書」之最後「現金」部分，所蓋順序為「徐
      勝田」、「徐勝田」、「徐勝坪」、「戊○○○」、「庚○○」、「辛○○」、「丙○○」、「己○○」、「吳金
      蓮」、「乙○○」、「丁○○」、「丁○○」、「壬○○
      」，且其中「徐勝田」、「丁○○」因蓋不清楚而再蓋一
      次，與上揭所蓋之順序全然不同，且亦無「徐偉榮」、「
      徐丹宏」、「徐丹和」等三人印文，顯見該協議書在癸○○於八十二年十月十七日拿給「徐勝田」等七人蓋印時，
      並無「現金」分配之記載，祇因癸○○於「八十三年三月
      八日」向地政事務所遞送「土地登記申請書」所附該「協
      議書」，因有未繼承不動產之人並未拋棄繼承，亦未有「
      現金」之分配，而被通知領回補正，故其請被告戊○○○
      提供一個戶頭之金額填寫「現金」之分配部分，其後再分
      別找「徐勝田」、「徐勝坪」、被告「戊○○○」及原告
      「丙○○」補蓋。又因其時未找到「徐偉榮」、「徐丹宏
      」、「徐丹和」三人補蓋，故其上並無該三人之印文，益
      見「十月十七日協議書」係癸○○祇係為要辦理不動產繼
      承登記及車輛過戶，而依「十月一日協議書」之「不動產
      」及「車輛」內容所制作，嗣因於「八十三年三月八日」
      向地政機關送件後經通知補正，再補填「現金」部分，至
      為明確。
    (6)再按證人賴素珠於九十三年七月十三日證稱「看過（中壢
      地政事務所之九十三年二月十二日中地登字第００九三０
      ０００八三號函），按照內政部七十三年十月八日台（七
      三）內地字第二六二五五六號函釋，八十七年以前只要全
      體繼承人在辦理遺產分割協議時，訂立協議書的時候，每
      位繼承人都一定要分到遺產內的不動產或動產」、「按照
      內政部的函釋，如果八十七年以前的遺產登記實務上，只
      要遺產清單上列有的不動產、動產或現金，都要求繼承人
      就不動產、動產或現金部分均要協議分配好，否則就要求
      繼承人補正。只要繼承人有分配到，不管是不動產、動產
      或現金，只要該繼承人有分配到，我們不管繼承人是否分
      配到與應繼分相當都可以辦理」、「八十七年以前只要遺
      產稅單上面有現金，我們會要求全體繼承人一併作分配，
      我自己要求每一筆遺產現金都作分配，至於其事務所或其
      他的人如何處理，我不曉得」、「從前開函釋，並無明文
      提到此事，但依法律的邏輯以及遺產登記的實務，我們中
      壢地政事務所都會這麼辦，且可從內政部八十七年一月廿
      一日八十七年內地字第八七八五二一號函文裡面更可窺知
      」等語，足見本件被告等於「八十三年三月八日」委請癸○○向地政事務所辦理不動產繼承登記，因「八十二年十
      月十七日」遺產分割協議書，祇記載被告等繼承「不動產
      」、「汽車」之部分；且原告等既未拋棄繼承，亦未繼承
      不動產，然「遺產繳清證明書」亦列有「現金」部分，故
      中壢地政事務所即要求癸○○領回補正原告等繼承「現金
      」之部分，至為明確。
  (五)原告得請求三批工地之現金分配，再說明如下：
    (1)吳餘升生前於八十一年間同時推出「中原國寶金鑽特區」
      （見原證廿七）、「中原國寶皇家特區」（於八十二年五
      月廿六日建築完成）等三批工地；且其中「中原國寶金鑽
      特區」工地，因有與另一建商鍾文龍合建，且因有稅捐機
      關之財產清單可查（見甲○○九十三年十二月卅日之證述
      ），因無法隱匿，故被告等祇得將上揭「應收合建分售土
      地款之債權」六一、一一○、九九○元列入遺產稅申報書
      之「現金」部分；故被告顯有隱匿「翰林龍門」及「中原
      國寶皇家特區」之二批工地應收客戶所繳之尾款（即客戶
      所辦銀行貸款）之「現金」部分，依八十二年十月之遺產
      分割協議書之約定，亦應由原告四人、吳金蓮及被告戊○○○平均分配。
    (2)有關「翰林龍門」工地部分：
      依「翰林龍門房地買賣合約書」，係由吳餘升實際經營
        之國民建設股份有限公司（下稱國民公司）於八十年十
        一月廿四日與客戶所簽訂，且上揭建物係坐落中壢市○○段一六七之二、一七五等二筆地號土地，故吳餘升須
        於上揭建物建造完成後，與上揭土地移轉為客戶所有；
        再依「建築改良物登記簿」（見原證二）之內容所示，
        「翰林龍門」之建物早已在八十二年七月七日申請第一
        次登記，並即將辦理上揭建物及土地移轉登記予客戶並
        交屋，故上揭建物及土地早已由國民公司出售予客戶，
        應不屬於被告等所繼承不動產之內，蓋上揭土地係登記
        在吳餘升名下，且其於八十二年七月廿一日遽逝而成遺
        產，故須先辦理繼承登記後，再辦移轉登記予客戶所有
        ，亦因此先辦理「繼承登記」在被告辛○○、庚○○名
        下，再移轉登記予客戶所有。
      被告庚○○、辛○○分配該土地時，明知「翰林龍門」
        興建完成之建物及其所坐落中壢市○○段一六七之二、
        一七五等二筆地號土地早已出售予客戶，故須先辦理分
        別登記在被告辛○○、庚○○名下，隨即再移轉登記予
        客戶所有，故被告辛○○、庚○○並非真正取得該二筆
        地號之土地所有權，故不動產繼承登記並不含該二筆地
        號土地之部分，有如前述。尤其吳餘升既係在生前與客
        戶訂立「預售屋」買賣之契約，約定客戶按期給付工程
        款，且客戶應於建造完成並產權移轉登記予客戶之同時
        ，並由吳餘升收取銀行核貸之尾款，故上揭待收取「銀
        行核貸之尾款」，即屬吳餘升遺產之「待收取債權額」
        「現金」部分，至為明確。
    (3)「中原國寶皇家特區」二地廿三戶所坐落中壢市○○○○
      段一０四二地號土地，係因吳餘升所購（見原證六），且
      為避免購地集中於其一人，故為「節稅」而將上揭土地「
      信託登記」被告庚○○等二人之名下：
      依原證六「不動產買賣契約書」可知上揭契約之買賣價
        金為一千九百零一萬四千三百七十元（訂金：四百萬元
        、第二期款：一千萬元、尾款：五百零一萬四千三百七
        十四元），且簽約日期：八十年十月二十日；而其時被
        告庚○○三十二歲，被告辛○○廿九歲，且其等亦不過
        在吳餘升之建設公司做事，按月領薪津，豈有資力購買
        ？且上揭訂金、第二期款及尾款皆係由吳餘升簽發其支
        票給付，又豈係由被告庚○○等二人所購。至於鈞院向
        「第一商業銀行中壢分行」調取戶名「吳餘升」，「面
        額」、「發票日」、「票號」分別為「四百萬元、八十
        年十月廿一日、0000000」、「一千萬元、八十
        年十月三十日、0000000」等二紙支票，及向「
        新竹國際商業銀行東中壢分行」調取戶名「吳餘升」，
        「面額」一百一十萬元、「發票日」八十年十二月十六
        日、「票號」ＡＮ00000000之支票。而「第一
        商業銀行中壢分行」覆函稱「吳餘升在該行並無設立支
        票存款帳戶」云云，應有不實，蓋被告等所提出吳餘升
        過世後支票及退票理由單（見被證二），亦有吳餘升簽
        發該銀行之支票。
      又「中原國寶皇家特區」之「起造人」為「吳餘升」等
        二十三戶；且該二十三戶中，被告庚○○、辛○○亦僅
        各有二戶，且被告戊○○○有二戶，原告丙○○有一戶
        、癸○○有二戶，且國民公司之負責人「郭艷菊」亦有
        二戶（見原證十五）；且參（原證三）「翰林龍門房地
        預定買賣契約書」之國民公司「大小章」皆係由原告己○○所保管，且「合建分售房地合約書」（見原證十六
        ），亦係由乙○○填寫並蓋印，祇因郭艷菊係被告辛○○配偶之姊，故吳餘升以其名義掛名為該公司負責人，
        亦因此郭艷菊從未至該公司處理事務，故上揭三人皆僅
        係吳餘升申請「起造人」之人頭，足見被告庚○○等二
        人並非上揭土地之真正所有權人。
      況且「中原國寶皇家特區」所有興建合約皆由吳餘升所
        簽訂（見原證十七），且工程款亦全數由吳餘升支付。
      至於鍾維炎於九十三年四月十三日在鈞院雖證稱「．．
        ．之後是庚○○跟辛○○去跟我聯絡，後來其父親（吳
        餘升）也有出面，錢是辛○○拿出的，簽約時被告庚○○、辛○○都有在場．．．」，惟其後又稱「當時包括
        簽約，給付款項時，都沒有拿現金，均是拿支票出來的
        ，支票是誰給付的沒印象，定簽約時，吳餘升也有在場
        」、「簽約時係辛○○跟他父親來簽立的，吳餘升有提
        到這個買下來是給他兩個兒子」云云；前者稱「錢是由
        辛○○所拿出」、「簽約時被告庚○○、辛○○都在場
        」，然後者則謂「皆無拿現金，均是拿支票」、「簽約
        時係辛○○跟伊父親所簽立，吳餘升有提到買下要給伊
        二子」，並非「錢係辛○○所拿出」，且「庚○○亦未
        在場」，而有前後矛盾。尤觀（原證六）「不動產買賣
        契約書」係由吳餘升與吳永欽所簽立，並未包括辛○○
        ；且依（原證十五）「建築使用執照」係由吳餘升所申
        請，亦非鍾維炎所稱「後來蓋房子的建築執照都是登記
        在庚○○、辛○○的名下」云云；再依（原證十七）承
        攬合約書亦係由吳餘升與吳家燊所簽立，亦非辛○○、
        庚○○，足證上揭證人所證云云，皆非實在。
      再參證人溫秀玉亦證稱「那時是因吳餘升的女兒原告丙○○找我去的，那時建設公司是什麼名字我不清楚，但
        老闆是吳餘升．．．我曾經看過吳餘升簽發過支票．．
        ．」、「是工地的流水帳，找我去上班的老闆是吳餘升
        」；益見「中原國寶皇家特區」係由吳餘升所建造，而
        其下土地亦係吳餘升所購，且吳餘升因「節稅」起見，
        而將上揭土地「信託登記」在辛○○、庚○○之名下。
      再者，癸○○亦證稱「（問：當時買受人是誰？）是我
        岳父吳餘升」、「簽約及拿票來都是我岳父吳餘升」、
        「我岳父蓋錯章，本來是要蓋他自己的章，因蓋錯了才
        劃掉」、「因我們買賣都有分幾期款，註記的內容是關
        於吳餘升如何分期付款的事情」、「當時我岳父三批工
        地同時在進行，為了節稅，所以作這樣的登記」、「被
        告庚○○是起造人，我也是」、「（當時承建中原國寶
        皇家特區工程），是我岳父吳餘升（找營造商蓋的）」
        等語，亦足見「中原國寶皇家特區」所坐落之中壢市○○○○段一０四二地號土地係吳餘升所有，並因「節稅
        」而信託登記在辛○○、庚○○名下，至於被告等辯稱
        癸○○係以五百六十萬元購買，不可能抵充代書費云云
        ，然依被告等所提（被證九）之買賣金額亦僅有二百四
        十萬元，並非五百六十萬元；且依（原證六）之前言所
        載，買受人為吳餘升，且最後一頁買受人簽名欄亦係由
        吳餘升親自簽名，故癸○○辦理時應有蓋錯印章，而有
        更正之情事。若被告庚○○、辛○○為真正買受人，又
        豈有不在其上簽名？又吳餘升既已過世，故上揭信託關
        係係即終止，上揭土地亦應屬其遺產。尤參「中原國寶
        皇家特區」與「中原國寶金鑽特區」之二批工地既係同
        時所推出，而被告等既將「中原國寶金鑽特區」之客戶
        待收取債權申報為吳餘升之遺產，故亦應將「中原國寶
        皇家特區」之客戶待收取債權列入其遺產，應無疑義。
    (4)有關「中原國寶金鑽特區」工地部分：
      查被告等所稱「『中原國寶』工地五十七戶合建後銀行
        核撥買賣價款之尾款共六千一百餘萬元作繳納稅捐之用
        」云云，為原告等所不知，更遑論有與原告等協議要將
        該款作繳納稅捐之用。又被告等既有將上揭「中原國寶
        金鑽特區」工地合建後銀行核撥之尾款有列入上揭遺產
        之「現金」部分，故被告等亦應將另二筆「翰林龍門」
        及「中原國寶皇家特區」等工地合建後所收取銀行核撥
        之尾款列入上揭遺產之「現金」部分。
      又「中原國寶金鑽特區」建物所坐落之土地係「萬家福
        建設股份有限公司」與地主吳餘升、鍾文龍「合建分售
        」，吳餘升合夥權利為百分之六十；且該工地於兩造繼
        承時，因已移轉予客戶，並有部分交屋；且依上揭合夥
        比例分配利潤，被告等因已有上揭利潤分配而歸吳餘升
        所得，並皆有帳目可查，故祇得依「遺產稅」規定申報
        為吳餘升之遺產。又「翰林龍門」與「中原國寶金鑽特
        區」皆係「合建分售」之模式，亦應屬吳餘升遺產之「
        待收取債權」現金部分，惟被告等就「翰林龍門」之「
        待收取債權」卻分文未申報，顯然被告等有向稅捐機關
        及原告等隱匿上揭「債權」，至為顯然。
      又國民公司之股東，皆由吳餘升所「指定」掛名，故「
        掛名股東」皆無實際出資，亦因此無「分配盈餘」及「
        分擔虧損」等情事；且「合建分售」亦係為了「節稅」
        ，蓋土地之所有人與建設公司合建，由各自分配一定比
        例如「六比四」或「七比三」之建物及土地，即可節省
        相當可觀之稅捐。
    (5)證人甲○○在鈞院亦證稱「（問：如果客戶有其他財產沒
      有告訴你，但你知道的，你是否會替客戶申報？）我會告
      訴繼承人相關風險，但是還是繼承人自己要申報，自己去
      決定」、「資料上能顯示出來的，被告都有告訴我，不能
      顯示出來的，我也無法表示意見」、「是我在財產清單上
      過濾的土地，因為被告提不出權狀，但他說已經出售，所
      以就必須要就出售的價金作交代，後來也是繼承人列出來
      的」、「不知道（被繼承人當時在蓋幾個工地）」等語，
      足見吳餘升在在過世前已有建造完成，「翰林龍門」、「
      中原國寶皇家特區」及「中原國寶金鑽特區」等三批工地
      之建物，且上揭三批工地建造完成前之八十、八十一年間
      皆已出售予客戶（見原證三及九十九份「翰林龍門買賣契
      約書」節本、原證十八之「中原國寶皇家特區」土地登記
      簿影本），然被告卻僅就「中原國寶金鑽特區」待收取之
      債權申報，而隱匿「翰林龍門」、「中原國寶皇家特區」
      之部分，至為顯然。
  (六)再者，証人癸○○於九十三年十二月三十日在鈞院證稱「我
    並不是繼承人，三批工地的代書費有兩百多萬元，我當時是
    用代書費來換房子，並不是付錢，．．．而且代書費換房子
    是我岳父吳餘升過世前就講好的事情，且契約書是配合被告
    方面要節稅，才事後寫的，其實房子於八十二年七月就已經
    過到我的名下」、「證人（吳金蓮）所言不實在，他說十月
    一日、十七日分別拿到錢，他說那是我算的．．．當初是甲○○會計師拿出一張計算表，說現金有這麼多，而作成十月
    一日的協議書，十七日是辦不動產登記要用的，但是十月一
    日那時候遺產稅還在申報中而且還有翰林龍門的尾款還沒向
    客戶收，到底實際上最後會剩多少現金不知道．．．」等語
    。再觀被告等所提（被證九）之買賣合約之買賣金額為二四
    ０萬元，益見癸○○係以代書費來換房子，並未付錢，被告
    等卻稱癸○○以現金購買「中原國寶皇家特區」之房地，所
    述不實，而證人吳金蓮之證述亦有不實。
  (七)綜上所述，兩造既有於「八十二年十月一日」簽訂真正「遺
    產分割協議書」，惟因未將「遺產稅」及「吳餘升之債務」
    應如何負擔部分列入，故其後有於八十二年十月間再另立（
    原證二十四）遺產分割協議書，亦應屬真正，是原告等依民
    法第一百九十九條第一項、第一千一百六十八條及第一千一
    百六十四條前段規定，為本件之請求。
三、證據：聲請向中壢地政事務所函查，向財政部台灣省北區國
    稅局桃園縣分局函調被繼承人吳餘升遺產稅申報資料，另函
    查被告於台灣土地銀行平鎮分行、華僑商業銀行中壢分行、
    第一商業銀行西壢分行、新竹國際商業銀行東中壢分行、桃
    園縣平鎮市農會、新竹國際商業銀行龍岡分行、第一商業銀
    行中壢分行、第一商業銀行內壢分行、中國信託商業銀行中
    壢分行、台灣銀行桃園分行、桃園縣八德市農會、第一商業
    銀行大湳分行、第一商業銀行平鎮分行、中華郵政股份有限
    公司中壢郵局第十八支局帳戶之往來明細表，傳訊證人癸○○、甲○○、溫秀玉、徐友信、賴素珠、吳金蓮，並提出被
    告
    地買賣契約書影本九十九份、統計表一份及下列證據為證：
原證一：遺產稅繳清證明書影本一份。
原證二：建物登記簿謄本影本一份。
原證三：房地買賣合約書影本一份。
原證四：八十二年十月十七日遺產分割協議書影本一份。
原證五：存證信函影本一份。
原證六：不動產買賣契約書影本一份。
原證七：八十二年十月一日遺產分割協議書影本一份。
原證八：遺產資料影本一份。
原證九：內政部函影本一份。
原證十：親屬會議同意書影本一份。
原證十一：買賣契約書影本一份。
原證十二：買賣契約書影本一份。
原證十三：買賣契約書影本一份。
原證十四：買賣契約書影本一份。
原證十五：中原國寶皇家特區使用執照及申請人詳細表影本各一
          份。
原證十六：合建分售房地契約書影本一份。
原證十七：承攬合約書影本一份。
原證十八：中壢市○○○○段一○四二地號土地登記簿影本一份
          。
原證十九、中壢市○○段一七五地號、一六七之二地號土地謄本
          各一份。
原證二十：土地登記簿謄本影本一份。
原證廿一：千禧皇家房屋買賣契約書影本一份。
原證廿二：丙○○與吳金蓮電話錄音譯文及錄音帶各一份。
原證廿三：遺產稅申報書影本一份。
原證廿四：八十二年十月遺產分割協議書影本一份。
原證廿五：遺產稅調查報告書影本一份。
原證廿六：己○○與吳金蓮電話錄音譯文及錄音帶各一份。
原證廿七：中原國寶金鑽特區房地買賣合約書節本影本一份。
乙、被告方面：
一、聲明：(一)原告之訴駁回；(二)訴訟費用由原告負擔；(三)如受不
    利益判決，願供擔保請准宣告免為假執行。
二、陳述略稱：
  (一)兩造及證人吳金蓮於八十二年十月十七日簽訂之遺產分割協
    議書為全體繼承人最終達成之分割協議：
    (1)兩造之被繼承人吳餘升於八十二年七月二十一日過世後，
      全體繼承人曾分別簽立八十二年十月一日（原證七）遺產
      分割協議書、遺產稅申報書中所附之協議書（原證二十四
      ）及八十二年十月十七日（原證四）遺產分割協議書，此
      三份遺產分割協議書形式上之真正為兩造所不爭執。
    (2)證人癸○○九十三年十二月三十日於鈞院證述「遺產卷內
      的協議書是十月一日以後作成的」，因此，全體繼承人簽
      訂之第一份協議書為（原證七），此亦為兩造所不爭執。
    (3)（原證二十四）協議書日期僅記載八十二年，實際簽立時
      間先於（原證四）之遺產分割協議書，故（原證四）之遺
      產分割協議書為全體繼承人之最終協議：
      八十二年十月一日簽立第一份（原證七）之協議書時，
        完全未慮及繼承人須繳納六千餘萬元之遺產稅、償還支
        票退票債務近一千五百萬元及合會會款未繳納完畢等問
        題，簽立（原證二十四）協議書（即遺產稅申報書中所
        附之協議書）時，則已有考量遺產稅、債務、不動產登
        記規費等問題，但金額尚未具體化，然斯時仍未慮及繼
        承人中丁○○及壬○○當時為未成年人，與母親（即被
        告戊○○○）同為繼承人而不得由母親任法定代理人，
        須為另行選任監護人之程序。是以，繼承人等方在八十
        二年十月十七日於原告丙○○之夫癸○○（從事代書業
        務）之主導下，召開親屬會議（詳見原證十之會議記錄
        ）及重行達成遺產分割協議。
      以協議書內現金分配情形觀之：
        1.簽訂八十二年十月一日之協議書時，繼承人當時均未
          慮及遺產稅及其他債務問題，故被告戊○○○、原告
          四人及訴外人吳金蓮之分配總額為七千餘萬元。
        2.嗣後因遺產稅及債務等問題浮見，惟各項金額尚未確
          定，故繼承人等便書立第二份協議書（即原證二十四
          ）約定「（三）遺產現金部分，嗣清償債務、繳交繼
          承相關費用（遺產稅、登記規費‧‧‧），後由繼承
          人戊○○○、吳秀蓮、己○○、吳金蓮、乙○○、吳
          美華等協議分配之。」。
        3.最後因遺產稅、債務、登記規費‧‧‧等金額均大致
          經估算，故全體繼承人於八十二年十月十七日書立最
          後一份協議書，於此份協議書中，被告戊○○○、原
          告四人及訴外人吳金蓮之繼承現金金額已明確填載。
  (二)被繼承人吳餘升之遺產分配事件因時日久遠，兩造於訴訟進
    行中均未憶及除（原證四）、（原證七）之遺產分割協議書
    外，尚有（原證二十四）之遺產分割協議書，原告甚至於訴
    訟進行中因無法證明有其等稱現金由女兒分配之「口頭」承
    諾存在，而改提出八十二年十月一日協議書（原證七）為請
    求依據，並稱之為「真正之協議書」，經鈞院調閱遺產稅申
    報資料後得悉另有（原證二十四）之協議書，其上記載前述
    現金分配需先清償債務、繳交繼承相關費用（遺產稅、登記
    規費‧‧‧）等內容，與被告等自始主張因（原證七）協議
    書未慮及稅捐、未償債務等問題，雙方另定（原證四）之遺
    產分割協議書等語，不謀而合，益徵被告主張確屬事實。
  (三)八十二年十月十七日確實有召開親屬會議及繼承人等重新達
    成分割遺產之協議，由原告丙○○從事代書業務之夫癸○○
    代為書立，經各繼承人於被告等人家中確認無訛後「親自」
    蓋章於其上，原告丁○○、被告壬○○二人因當時未滿二十
    歲，經親屬會議決議分別由舅父徐勝田、徐勝坪擔任監護人
    ，於書立遺產分割協議書當日其二人亦在場，此等事實業據
    證人徐勝田、徐勝坪、吳金蓮（詳見本院九十一年七月五日
    言詞辯論筆錄、九十三年十一月二十五日言詞辯論筆錄）分
    別證述明確，以及被告庚○○等三人繼承之其中一筆土地於
    分割協議書上記載雖由被告庚○○繼承，惟事實上係三人共
    同繼承，為杜日後爭議，證人癸○○曾為其等三人書立內約
    ，原告等人甚至於八十二年十月十七日為其等之內約擔任見
    證人，此亦可參見（被證五）之文書可知。
  (四)依（原證四）之最終協議，各繼承人均提出印鑑證明委由代
    書辦理所有之繼承登記，至於辦理繼承登記所需之「印鑑證
    明」，因原告吳金蓮、己○○、乙○○等人均為首次申請，
    依戶政機關請領印鑑證明之規定，必須申請人親自至戶政機
    關辦理，無法委由他人辦理，其等遂陸續於八十二年十一月
    五日及同年月十七日至戶政機關辦理（詳見被證三），申請
    後並自行將之交予訴外人癸○○辦理，並非將印鑑及印鑑證
    明交予被告戊○○○，故被繼承人吳餘升之遺產已妥善繼承
    分割完成，八年餘來未聞任何爭議，果若原告等人對於（原
    證四）「遺產分割協議書」認有爭議，大可不必配合提出印
    鑑證明配合辦理，或應請被告等人將「承諾」及「可分配金
    額」以書面為之，以原告等皆較高於被告等之學識及原告丙○○之夫從事代書工作之經驗論之，對此攸關權益重大之事
    原告等定不會忽略之。
  (五)原告主張（原證四）之協議書係為辦理不動產繼承登記之權
    宜措施一說實無可採，理由如下：
    (1)原告主張（原證四）之協議書為供辦理不動產繼承登記之
      用之權宜之計，係證人癸○○因不知辦理不動產繼承登記
      要製作表格、未分配不動產者要分配現金遭補正，且（原
      證四）之協議書是前一天（即八十二年十月十六日）由證
      人先製作完妥，翌日才分別至各處所用印‧‧‧，事實上
      ，八十二年十月十七日當天並未召開親屬會議及進行遺產
      重新分配之協議云云。
    (2)惟查：依原告之主張，並不否認三份協議書形式上之真正
      ，然卻主張兩造所協議之真正「遺產分割協議書」，若非
      八十二年十月一日之遺產分割協議書，即係遺產申報書所
      附八十二年十月遺產分割協議書，但絕非係（原證四）之
      八十二年十月十七日遺產分割協議書。以常理論之，真正
      達成協議之分配結論應只有一種，怎可能如原告先稱兩造
      有口頭承諾，訴訟進行中又「突然發現」而提出八十二年
      十月一日之協議書，並稱之「真正之協議書」，俟調閱遺
      產稅申報資料中另有（原證二十四）之協議書，復改依此
      請求，顯見原告根本未有請求依據，方會於訴訟進行過程
      中一再變更之，且原告之訴訟代理人於鈞院歷次審理時均
      稱請求權依據為八十二年十月一日之遺產分割協議書（詳
      見鈞院九十二年四月二十四日、九十三年二月十二日言詞
      辯論筆錄），嗣後又改以（原證二十四）為請求，並稱因
      無法協議分配，自應平均分配等，莫衷一是，由此更顯見
      其一切主張均為時隔近十年後欲推翻全體繼承人協議，冀
      以求得金錢之手段爾！
    (3)再者，倘八十二年十月一日之協議書為真正之協議書，惟
      因未製作表格而無法援用辦理繼承登記，則「逕行製作表
      格」或「持已製成表格之原證二十四協議書」前往辦理即
      可，何須連分配內容、訂定協約書等日期均為變更！且其
      製作時點必於取得完稅證明（八十三年三月七日）申辦繼
      承登記後，亦無必要倒填日期為八十二年十月十七日。又
      細觀八十二年十月十七日所簽訂之遺產分割協議書內容，
      被告戊○○○已有分配繼承不動產，何須於協議書最末再
      約定分配十萬元現金以符合原告所稱之地政機關之作業規
      定？故原告所稱因繼承人中有未分配不動產者，須分配現
      金，經地政機關通知後方隨意填在分配現金之數額，其真
      意並非如此一說，顯不可採。
    (4)證人賴素珠（即中壢地政事務所課長）並非本件繼承登記
      之承辦人員，據其到庭明確證述其並不了解本件繼承登記
      之來龍去脈，故無法據其證詞即認定八十二年十月十七日
      之遺產分割協議書僅為繼承人等權宜措施下所訂定。雖證
      人賴素珠到庭表示，其審理繼承登記案件時會要求：1.繼
      承人未為拋棄繼承，全體繼承人均須繼承。2.遺產清單所
      列之遺產（不論動產、不動產）均須列入分配。然查，八
      十二年十月十七日之分割協議書並未將遺產清單上之所有
      財產逐一列入分配，如存款債權、應收債權應退稅款等均
      未列入分配，地政機關仍受理該繼承登記，顯見當時地政
      機關承辦人員之審核方式與證人賴素珠所述不同，並無如
      原告所言八十二年十月十七日協議書中記載原告分配二十
      萬元僅為用以符合原告所稱之地政機關之作業規定權宜之
      計之情形存在。
    (5)證人癸○○（即原告丙○○之配偶）曾於九十一年七月五
      日證稱：曾拿八十二年十月一日之遺產分割協議書去登記
      ，但遭電話通知補正未作表格，而改作八十二年十月十七
      日之遺產分割協議書，且八十二年十月十七日之遺產分割
      協議書係前一天即擬妥，依其說法，顯然持往地政機關辦
      理之日期必為八十二年十月一日至十六日間。然而：
      繼承人必須繳清遺產稅方得辦理繼承登記，本件繼承人
        即被告等人於八十三年三月七日方繳納遺產稅，在此之
        前根本不可能委託代書癸○○持往地政機關辦理而遭電
        話通知補正製作表格或補填現金分配之情形發生，況且
        八十二年十月十七日確實有召開親屬會議及繼承人等重
        新達成分割遺產之協議，業據證人徐勝田、徐勝坪九十
        一年七月五日於鈞院證述明確。故證人癸○○所稱「八
        十二年十月十七日當天未開會，是前一天先寫好，之後
        再拿給徐勝田、徐勝坪等人蓋章的」等語完全不實。
      再者，地政機關必俟繼承人繳清遺產稅後方得辦理繼承
        登記，之後方可再移轉予房屋買受人，不問一人繼承，
        或多人共同繼承，歷經程序均相同，無有時間上之急迫
        性，是以實無於八十二年十月十七日另立協議作為權宜
        之計之必要。
  (六)被告等未隱匿遺產，被繼承人吳餘升所遺留之遺產均經全體
    繼承人向國稅局申報完妥：
    (1)原告主張被告等人有隱匿被繼承人遺產之事，惟全體繼承
      人均為被繼承人吳餘升之遺產稅申報義務人，全體繼承人
      已先於八十二年九月二十五日申報被繼承人之遺產，而訂
      立遺產分割協議書、辦理繼承登記等事均在申報之後，如
      被告有隱匿，原告等人同為遺產稅之申報義務人，何不於
      申報前追查？「皇家特區」「翰林龍門」二批工地所坐落
      之土地由繼承人依繼承事實發生時現況申報，此部分之申
      報方式稅捐機關並無異議，經過核課期間均未發現繼承人
      之申報內容、繳納金額有何未為發現之違誤處，原告所指
      隱匿之事，完全不實。況且，原告歷次均於書狀中表示於
      繼承時知悉「翰林龍門」、「皇家特區」及「中原國寶」
      等三批工地興建並出售之事，被告等顯然對此並無從隱瞞
      亦無隱瞞之必要。
    (2)「中原國寶」工地部分：原告所指「中原國寶」買賣價金
      之尾款，即為（原證一）遺產明細表內所指之「應收債權
      」六一、一一○、九九○元，原告就該筆遺產為「已申報
      」不爭執。
    (3)「皇家特區」工地部分：「皇家特區」工地二十三戶之坐
      落之土地即中壢埔頂段一○四二地號土地，非被繼承人吳
      餘升所遺留之財產，係八十年十一月四日由被告辛○○、
      庚○○購買並支付價金而登記為所有權人，此有土地登記
      謄本可稽。且其購買資金確實由其二人支付，此有被告庚○○支付價金尾款三百九十萬元之存摺影本可稽，支出日
      期與買賣契約最末頁備註欄最後一點所記載內容相符，前
      開事實，業經證人吳永欽、鍾維炎證述明確（參見鈞院九
      十三年二月十二日及同年四月十三日言詞辯論筆錄）。該
      筆工地二十三戶坐落之土地嗣後經所有人變賣，所得價金
      亦非被繼承人吳餘升之遺產。證人癸○○不過為代撰合約
      及辦理移轉登記之代書，其證稱契約上十餘處本蓋有被告
      辛○○之印章，係因被繼承人吳餘升當時蓋錯印章所致，
      顯與常情不符，因此應以本件無利害關係之證人吳永欽及
      鍾維炎之證述內容為可採。原告主張為被繼承人吳餘升為
      節稅「信託登記」（「借名登記」）一事，並無任何證據
      。至於原告主張起造人名義、興建合約及承攬合約‧‧‧
      之簽訂者等事，在在均無法證明與其主張被繼承人吳餘升
      為節稅而為「信託登記」（「借名登記」）一事。
    (4)「翰林龍門」工地部分：
      「翰林龍門」工地九十九戶所坐落之基地即為遺產明細
        表內第二頁之「桃園縣中壢市○○段第一六七之二號、
        第一七五號」二筆土地，不論依八十二年十月十七日或
        八十二年十月一日或僅載八十二年未載日期之遺產分割
        協議書，均約定由被告辛○○、庚○○繼承。
      繼承人所繼承者為「土地」，此為兩造所不爭執之事。
        經繼承登記後，方由被告辛○○、庚○○移轉登記予他
        人，繼承土地變價為現金（即原告所指銀行貸款核撥之
        尾款），各繼承人間並無任何特別約定指辛○○、庚○○二人嗣後須將土地移轉他人變價之款項再分配給其他
        繼承人，原告等人在此之前即已明知土地須為移轉登記
        之事實，然卻未與被告辛○○、庚○○二人特別約定，
        顯然當時各繼承人均認同土地既由其等繼承，權利義務
        自然即歸屬於其等二人之處理方式。
      故原告所指「翰林龍門」買賣價金之尾款，係被告繼承
        土地（中壢市○○段一七六之二、一七五地號）之變價
        ，價金當然由被告收取。
      以實際情形論之，「翰林龍門」工地所坐落之土地發生
        繼承之事實後，在未完納稅捐、辦妥繼承登記以前，根
        本無法移轉登記予客戶，既然全體繼承人對該二筆土地
        於辦妥繼承登記後必須移轉予客戶一事並無爭執，則以
        全體繼承人共同繼承該二筆土地並辦理移轉登記亦可，
        何須先分配與被告庚○○、辛○○？實際上，該二筆土
        地仍係繼承人完納稅捐、辦理繼承登記後於八十三年間
        方移轉於客戶，故原告一再提及因時間上之急迫性而協
        議先由庚○○、辛○○二人繼承，原告等人一心護家度
        難關等情，除難令人想像其必要性何在外，亦難理解所
        指為何。
    (5)「皇家特區」「翰林龍門」二批工地所坐落之土地由繼承
      人依繼承事實發生時現況申報，此部分之申報方式稅捐機
      關並無異議，原告以之與「中原國寶」坐落之土地當時已
      移轉登記予客戶之情況相提並論顯有違誤。
  (七)遺產稅之繳納：
    (1)被繼承人吳餘升過世後，全體繼承人申報遺產稅，惟因六
      千餘萬元之遺產稅並非小數目，繼承人實無法立即以現金
      一次完納，直至數個月後「中原國寶」工地客戶向銀行貸
      款核撥之款項，因被繼承人吳餘升過世，銀行帳戶已不得
      再為使用，改匯入被告庚○○、辛○○銀行帳戶內後，方
      於八十三年三月七日以銀行轉帳之方式繳納完畢，總計分
      別由庚○○銀行帳戶支出二千六百餘萬元，及辛○○銀行
      帳戶支出約三千五百萬元，由此益證遺產稅確實由被繼承
      人之遺產中先予扣除支出，絕非如原告所言被告於遺產稅
      單核發當日即將鉅額遺產稅以「現金」一次繳清。
    (2)再者，兩造及訴外人吳金蓮均為遺產稅之納稅義務人，不
      論何份遺產分割協議書，內容均未特別約定遺產稅應特定
      由何繼承人負擔，更未約定需由繼承不動產之被告等負擔
      繳納，歷經八年餘來，原告等人分文未納，為何卻得以免
      遭稅捐機關之追討？若由各繼承人平均分擔稅額，為何原
      告等人從未償還被告等人代為繳納之金額？益徵全體繼承
      人遵照由遺產中先予扣除之共識而為辦理。
  (八)關於支票債務：
    (1)按支票存款戶簽發支票，委託銀行於見票時無條件付款予
      受款人或執票人，存戶與銀行間即發生委任關係，如開戶
      人死亡，依民法第五百五十條規定，委任關係亦因之消滅
      ，依中央銀行管理票據交換業務辦法第三十三條第一項第
      二十四款規定，參加交換之金融業者對提示該死亡之發票
      人簽發之票據應填具退票理由單辦理退票，不予付款，此
      與（被證二）之退票理由單上之退票原因均記載「發票人
      死亡」相符，且該等支票均為原告乙○○之字跡，票據債
      務確實存在，故原告以發票人吳餘升生前財力雄厚不可能
      出現債務等語置辯，顯有誤會。
    (2)細觀（被證二）所示之支票，其上之發票字跡均為原告乙○○所書寫，並均有退票理由單可稽，果該等未兌現支票
      之債務不實在，則是否為原告乙○○代為不實簽發所致？
      其答案必為否定，此可徵諸申報遺產稅卷內之分割協議書
      亦有載明「清償債務」等字可知。至於國稅局對於繼承人
      申報之內容全部認列與否為其審核權行使之結果，實不可
      以此即遂為認定該等債務不存在。
  (九)證人吳金蓮並無與被告相互勾串而為不實證述之可能：
    (1)證人吳金蓮與兩造同為吳餘升之繼承人，於歷次分割協議
      書上可分配繼承之權利均與原告相同，故其如故意與被告
      勾串不實之證述，則必因此使其自身利益遭受重大影響，
      同時亦傷及與原告間之姊妹情誼，衡之常理，任何人均不
      可能如此為之，原告前述指陳完全無據。
    (2)原告提呈之錄音帶並非吳金蓮在鈞院或其他法院之當庭陳
      述，且吳金蓮係不知已遭人錄音，而此錄音帶嗣後將提呈
      為證據之情形下所為之陳述，按常理推想即知，當吳金蓮
      處於兩造對立間之尷尬地位，原告致電之目的即為了訴訟
      ，故其於交談時有否因礙於姊妹情誼、不願引發其胞姊不
      悅而為附和，所言是否符合內心真意顯然存有疑義，實不
      得以此譯文即作為本件訴訟之判斷依據。
    (3)被告對照錄音帶之全部內容與原告提供譯文結果，二者出
      入處甚多，單以原告提供經整理後之部分譯文實難窺得對
      話當事人之真意，亦有遭曲解之可能。
    (4)綜觀整篇譯文內容，原告丙○○所談者大抵均為以「利益
      」為出發點，甚至誆稱本件屬「簡易訴訟，很快就會有結
      果」（按此等內容並未記載於譯文中），企圖說服吳金蓮
      加入訴訟，且原告復不斷重複質問吳金蓮要如何向母親爭
      取，偶爾兼作「指導」，並三番兩次提及其他原告曾因詢
      問此事遭拒流淚之事，告以吳金蓮商談不會有結果等，原
      告丙○○為先父之遺產而煽動胞妹與母親及兄弟訴訟之舉
      實無可採。
    (5)譯文內容中完全未有提及「全體繼承人」除八十二年十月
      十七日之遺產分割協議書外，尚有達成其他協議之事，況
      且原告丙○○並沒有明確表示現金給女兒分之「現金」究
      竟所指為何？依吳金蓮之說法：「那時還沒有繳遺產稅‧
      ‧‧，繳完遺產稅後所剩不多」、「（那二十萬元）早就
      花光了」（惟此段對話原告卻故意未記載於譯文中），可
      見二人對現金給女兒分之「現金」一語意義為何？說法未
      有共識。
  (十)被繼承人吳餘升之遺產確已由全體繼承人依八十二年十月十
    七日之協議書分割繼承完妥：
    (1)果兩造間有任何遺產分配上之爭議，以常理論之，原告丙○○之夫癸○○豈可能於八十三年六月十日購買「皇家特
      區」工地（即坐落於被告辛○○、庚○○二人所有中壢市
      ○○○○段一○四二地號土地之建物）之房屋乙戶及其坐
      落土地應有部分、原告己○○及其夫林國平豈可能亦於八
      十九年八月二十七日購買「千禧皇家」工地（即坐落於被
      告辛○○所有中壢市○○段第五三九、五三九之四地號之
      建物）之房屋乙戶及其坐落土地應有部分並已登記為所有
      權人，其等亦絕無可能給付分文價金，反之，若買方未給
      付價金，出賣人（即被告辛○○等人）亦不可能將不動產
      移轉登記於其等名下，此有房地買賣契約書及價款分期明
      細表可稽（詳見被證九），又（被證九）關於癸○○買賣
      房地之契約書價款分期明細表中之收款明細，同樣為原告
      乙○○之字跡，應無造假之可能，其中確實有部分價金係
      以癸○○之代書費抵付，然並非全數（因斯時每戶買賣之
      代辦費約僅為三千元左右），惟不問係以代書費抵付或另
      行交付現款，其結論均為「價金付清」。果其不同意以代
      書費抵付，大可請求給付代書費用，況且，如依原告所稱
      八十二年七月十三日即已得房地所有權，（被證九）之合
      約為八十三年六月十日補簽，由其於斯時仍願配合補簽之
      舉可知，雙方應無任何爭議。
    (2)原告復稱前揭契約係為配合持以報稅之用，惟查，房地買
      賣為明確之事，況且「皇家特區」工地之起造人均以個人
      名義為之，非以建設公司名義，因此，原告所指供報稅用
      途之說並不實在，亦與本件訴訟爭點無相關聯。至於原告
      己○○及其夫林國平之前揭買賣之土地價款四百六十四萬
      七千元（詳見被證十），其等二人除以現金給付部分價金
      外，並另以向銀行貸款之方式給付（詳見被證十一），迄
      今除仍有五十萬元之尾款因本件訴訟繫屬後而未給付，其
      餘款項均已付清。
三、證據：聲請傳訊證人徐勝田、徐勝坪、鍾維炎、吳金蓮，並
    提出下列證據為證：
被證一：土地登記謄本影本一份。
被證二：支票及退票理由單影本四十八張。
被證三：印鑑證明三張影本各一份。
被證四：親屬會議同意書影本一份。
被證五：確認不動產共有契約書影本一份。
被證六：銀行存摺影本一份。
被證七：被告庚○○支付買賣價金之付款明細表及支票、本票影
        本共十四紙。
被證八：被告辛○○支付買賣價金之付款明細表及支票影本共十
        二紙。
被證九：皇家特區房地買賣合約書影本一份。
被證十：千禧皇家土地買賣契約書影本一份。
被證十一：土地登記謄本影本二份
丙、本院依職權向新竹國際商業銀行東中壢分行、台灣銀行中壢
    分行及第一商業銀行中壢分行函調被繼承人吳餘升相關支票
    正反面影本，向法務部調查局桃園縣調查站函查，並傳訊證
    人吳永欽。
    理    由
一、程序方面：
  (一)按訴狀送達後，原告不得將原訴變更或追加他訴，但請求之
    基礎事實同一者，不在此限，民事訴訟法第二百五十五條第
    一項第二款定有明文。
  (二)本件原告訴之變更與追加之經過如下：
    (1)九十一年起訴之初，先位聲明係依民法第一百九十九條第
      一項之規定，請求被告履行分配現金之「口頭承諾」，備
      位聲明則係依民法第一千一百六十四條規定，就遺產「現
      金部分」為分割遺產之請求。
    (2)九十二年五月二十一日原告書狀，變更為單純請求被告履
      行（原證七）遺產分割協議書，且不作備位聲明之請求，
      並於九十三年二月十二日在本院言詞辯論程序中，簽名確
      認訴訟標的為請求被告履行（原證七）遺產分割協議書。
    (3)九十三年四月十三日言詞辯論程序中，原告重新追加主張
      民法第一千一百六十四條分割遺產之訴訟標的，被告不同
      意追加；九十四年二月十七日言詞辯論程序中，原告再次
      表示追加主張分割遺產之訴訟標的，被告不同意追加。
    (4)原告於九十四年三月四日言詞辯論意旨（總）狀，又追加
      依（原證二十四）遺產分割協議書請求被告履行契約。
  (三)經查：
    (1)原告訴請被告履行遺產分割協議部分，不論係最初依「口
      頭承諾」而為履行契約之請求，或變更依（原證七）遺產
      分割協議書而為履行契約之請求，或另追加依（原證二十
      四）遺產分割協議書，而為履行契約之請求，請求之基礎
      事實均相同，符合前揭民事訴訟法第二百五十五條第一項
      第二款之規定，故此部分變更與追加程序上並無不合。
    (2)但另一方面，原告於訴訟兩年餘，且簽名確定訴訟標的係
      請求被告履行（原證七）遺產分割協議書後，竟又追加請
      求分割遺產之訴訟標的（民法第一千一百六十四條前段）
      ，有礙被告之防禦與訴訟之終結，被告復不同意追加，請
      求之基礎事實亦不相同，此項訴之追加程序上並不合法，
      應以裁定駁回之（此部分另製作民事裁定予以駁回）。
二、原告主張意旨略以：(一)兩造間有遺產分割之協議，依（原證
    七）或（原證二十四）之遺產分割協議書，被繼承人吳餘升
    之遺產，現金部分應由原告四人與訴外人吳金蓮、被告戊○○○六人平分；(二)被繼承人遺產現金部分，被告有所隱匿，
    實則包括中原國寶皇家特區等三批工地客戶尾款及銀行核撥
    部分，每位原告應得再分配四千六百餘萬元，本件先就一部
    分金額為請求；(三)關於（原證四）遺產分割協議書所記載原
    告分配之現金金額，乃癸○○代書應地政機關要求所填具，
    並非真正遺產分割協議書；(四)吳餘升過世時，丁○○、壬○○均尚未成年，而法定代理人戊○○○同為繼承人，依法須
    另選任丁○○、壬○○之監護人，代理其等協議遺產分割，
    才會有（原證十）之親屬會議同意書，但實際上親屬會議並
    未合法召開；(五)被繼承人遺產稅應由被告負擔云云。
三、被告答辯意旨則以：(一)三份遺產分割協議書，係先有（原證
    七）之協議書，但因未考慮遺產稅、債務等問題，故後來簽
    立（原證二十四）之協議書，然數額未具體化，最終才協議
    如（原證四）之最終遺產分割協議書；(二)原告若認（原證四
    ）遺產分割協議書有疑問，就不會八年多均無疑問，甚至向
    被告方面購買不動產，亦不會請領印鑑證明配合辦理不動產
    繼承登記；(三)遺產稅繳納完稅時間在八十三年三月七日，而
    繼承人必須繳清遺產稅方得辦理繼承登記，癸○○代書不可
    能於八十二年十月十七日，因辦理繼承登記，應地政機關要
    求而填具原告分配之現金金額；(四)（原證十）之親屬會議同
    意書，係合法召開親屬會議後作成，應屬有效；(五)被告並未
    隱匿被繼承人吳餘升現金部分之遺產，原告將包括中原國寶
    皇家特區等三批工地客戶尾款及銀行核撥款項均列入遺產現
    金部分並不正確；(六)遺產稅應由遺產現金部分支付等語。
四、兩造對於確有製作（原證四）、（原證七）及（原證二十四
    ）之遺產分割協議書並無爭執，而爭執重點在於：(一)（原證
    七）、（原證二十四）遺產分割協議書是否成立生效？若屬
    有效，原告依此得否為本件請求？(二)（原證十）親屬會議同
    意書效力如何？（原證四）遺產分割協議書是否有效，而得
    以否定原告本件之請求？(三)被告是否有隱匿遺產之現金部分
    ？原告將包括中原國寶皇家特區等三批工地客戶尾款及銀行
    核撥款項均列入遺產現金部分，是否正確？(四)遺產稅應由遺
    產現金部分支付，或由被告負擔？爰就上揭爭點說明如后。
五、（原證七）及（原證二十四）遺產分割協議書，就當時未成
    年人丁○○、壬○○部分，均未經合法代理，壬○○成年後
    亦不承認，此等協議書自不生效力，原告請求無理由：
  (一)按「限制行為能力人未得法定代理人之允許，所訂立之契約
    ，須經法定代理人之承認，始生效力。」、「限制行為能力
    人於限制原因消滅後，承認其所訂立之契約者，其承認與法
    定代理人之承認，有同一效力。」，民法第七十九條、第八
    十一條定有明文。
  (二)關於（原證十）親屬會議同意書之製作經過，原告自承係因
    吳餘升過世時，丁○○、壬○○均尚未成年，而法定代理人
    戊○○○同為繼承人，依法須另選任丁○○、壬○○之監護
    人，代理其等協議遺產分割，而證人吳金蓮亦證稱：「‧‧
    ‧十月一日也有簽立，當時我一個弟弟及一個妹妹（按：指
    被告壬○○及原告丁○○）都還沒有成年，沒有代理人來簽
    立這個協議‧‧‧」（參見本院九十三年十一月二十五日言
    詞辯論筆錄）。
  (三)經查，就（原證七）遺產分割協議書，其上丁○○、壬○○
    部分，並無法定代理人簽名，僅在旁邊記載「右法定代理人
    ：母」字樣，顯然此協議書丁○○、壬○○部分均無合法代
    理，而壬○○之訴訟代理人於本件中主張（原證四）遺產分
    割協議書方為最終之協議，顯見壬○○成年後並不承認（原
    證七）遺產分割協議書，參酌前揭民法第七十九條、第八十
    一條之規定，應認（原證七）遺產分割協議書未經全體繼承
    人協議，而不生效力，原告主張依（原證七）遺產分割協議
    書為本件請求，並無理由。
  (四)再者，就（原證二十四）遺產分割協議書，其上丁○○、壬○○部分，雖由法定代理人戊○○○簽章，然因被告戊○○○同為繼承人，代理丁○○、壬○○簽立遺產分割協議書有
    利益衝突，顯然此協議書丁○○、壬○○部分亦均無合法代
    理，而壬○○之訴訟代理人於本件中主張（原證四）遺產分
    割協議書方為最終之協議，顯見壬○○成年後並不承認（原
    證二十四）遺產分割協議書，參酌前揭民法第七十九條、第
    八十一條之規定，應認（原證二十四）遺產分割協議書未經
    全體繼承人協議，而不生效力，原告主張依（原證二十四）
    遺產分割協議書為本件請求，亦無理由。
  (五)綜上，系爭（原證七）及（原證二十四）遺產分割協議書，
    就當時未成年人丁○○、壬○○部分，均未經合法代理，壬○○成年後亦不承認，此等協議書均不生效力，從而本件原
    告依此等協議為本件請求，應無理由。
六、就（原證四）遺產分割協議書之有效性，兩造固有爭論，然
    因原告追加請求程序不合法，此爭點對判決結果無影響：
  (一)按八十九年一月十九日修正前之民法第一千零九十四條規定
    ：「父母均不能行使、負擔對於未成年子女之權利、義務，
    或父母死亡而無遺囑指定監護人時，依左列順序定其監護人
    ：一　與未成年人同居之祖父母。二　家長。三　不與未成
    年人同居之祖父母。四　伯父或叔父。五　由親屬會議選定
    之人。」。本件（原證四）遺產分割協議書已考慮當時未成
    年人丁○○、壬○○部分，若簽立遺產分割協議，需另有無
    利益衝突之法定代理人，故依前揭修正前民法第一千零九十
    四條第五款規定，作成（原證十）之親屬會議同意書，再由
    徐勝田、徐勝坪分別代理丁○○、壬○○簽立（原證四）遺
    產分割協議書，形式上並無未成年人丁○○、壬○○未經法
    定代理人承認而簽立遺產分割協議之問題，故此份協議書即
    如原告所述，用於向地政機關辦理不動產繼承登記。
  (二)原告主張稱，實際上前揭親屬會議並未合法召開，而（原證
    四）遺產分割協議書關於現金部分之記載，係應地政機關之
    要求而增列之權宜措施，此協議書為無效；被告答辯稱（原
    證四）遺產分割協議書即係兩造與訴外人吳金蓮間之最終協
    議，此協議書為有效。經查：系爭（原證七）及（原證二十
    四）遺產分割協議書無效已如前述，若（原證四）遺產分割
    協議書亦如原告所述為無效（假設語氣），兩造及訴外人吳
    金蓮等於自始至終沒有達成遺產分割之協議，問題即轉變為
    原告得否訴請分割全部遺產（不僅限於遺產「現金部分」）
    ，然如前所述，原告於訴訟兩年餘，且簽名確定訴訟標的係
    請求被告履行（原證七）遺產分割協議書後，竟又追加請求
    分割遺產之訴訟標的（民法第一千一百六十四條前段），程
    序上不合法，本院即無就此予以探究之必要，此爭點對判決
    結果亦無影響。
七、綜上所述，本件原告基於系爭（原證七）及（原證二十四）
    遺產分割協議書之法律關係，請求被告給付應分得之部分現
    金遺產，其請求為無理由，不應准許，應予駁回；又原告之
    訴既經駁回，其假執行之聲請失所附麗，應併予駁回。
八、兩造之其餘攻擊防禦方法及其他爭點，於本件判決結果無影
    響，爰不一一論列，附此說明。
九、據上論結，本件原告之訴為無理由，並依民事訴訟法第七十
    八條，判決如主文。
中　　華　　民　　國　　94　　年  　4　 　月　  12  　日
                      家事法庭法  官文衍正
上列正本係照原本作成。
如對本判決上訴，須於判決送達後20日內向本院提出上訴狀。
中　　華　　民　　國　　94　　年  　4　　 月　  12  　日
                              書記官陳月桂